---
title: "KOALA"
author: "Andreas Bender"
date: "`r Sys.Date()`"
output: rmarkdown::html_vignette
vignette: >
  %\VignetteIndexEntry{workflow}
  %\VignetteEngine{knitr::rmarkdown}
  %\VignetteEncoding{UTF-8}
---

```{r setup, include=FALSE, message=FALSE}
library(knitr)
library(kableExtra)
opts_chunk$set(
  fig.align = "center",
  echo = FALSE, 
  message=FALSE)
library(magrittr)
library(dplyr)
library(tidyr)
library(lubridate)
library(stringr)
library(coalitions)
```


## Koalitionsanalysen zur Bundestagswahl 2017

Kurz vor der Bundestagswahl am 24. September 2017 steigt wieder das Interesse 
an Wahlberichterstattung. Einen Beitrag hierzu leisten diverse 
Meinungsforschungsinstitute, die in regelmäßigen Abständen Umfragewerte zur 
sogenannten *Sonntagsfrage* veröffentlicht: 

> "Welche Partei würden sie wählen, wenn Sonntag Bundestagswahl wäre?"

Anhand der in diesen Umfragen erzielten Anteile pro Partei, versuchen die 
Medien dann meist Fragen wie 

> Welche Parteien bilden die Regierungskoalition? 

oder 

> Schaffen es die kleinen Parteien in den Bundestag? 

zu beantworten. Meist werden dabei einfach die erzielten Anteile betrachtet oder 
für Koalitionen von Interesse aufaddiert. 
Diese einfache Betrachtung ist allerdings oft **irreführend und uninformativ**, wie weiter unten gezeigt wird. 

In Zusammenarbeit mit [ZEIT ONLINE](http://www.zeit.de/serie/wahlistik) hat das 
[Statistische Beratungslabor (StaBLab) der LMU](http://www.stablab.stat.uni-muenchen.de/index.html) 
deshalb 2013 ein Verfahren entwickelt, dass eine genauere und aussagekräftigere 
Interpretation von Umfragen erlaubt. 

Auch zur Bundestagswahl 2017 gibt es wieder
unsere [\#KOALA](http://koala.stat.uni-muenchen.de/). 

- Detailierte Auswertungen bietet unser [interaktives Tool](http://koala.stat.uni-muenchen.de/)
- Aktuelle Updates gibt es in unserem [Twitter feed](https://twitter.com/KOALA_LMU)

## Warum reicht es nicht Anteile zu betrachten?
```{r calcProbs}
forsa_13 <- as_survey(
    percent    = c(.40, .26, .10, .05, .09, .02, .04, .04),
    samplesize = 1995,
    parties    = c("cdu", "spd", "gruene", "fdp", "linke", "piraten", "afd", "sonstige"))
probs_13 <- forsa_13 %>% 
    draw_from_posterior(correction = 0.005) %>% 
    get_seats(survey=forsa_13) %>% 
    have_majority(
        coalitions = list(
            c("cdu"), c("cdu", "fdp"), c("cdu", "gruene"), c("cdu", "fdp", "gruene"),
            c("spd"), c("spd", "linke"), c("spd", "linke", "gruene"))) %>% 
    calculate_probs(
        coalitions = list(
            c("cdu"), c("cdu", "fdp"), c("cdu", "gruene"), c("cdu", "fdp", "gruene"),
            c("spd"), c("spd", "linke"), c("spd", "linke", "gruene")))
```


Untenstehende Tabelle zeigt die letzte Forsa Umfrage vor der Bundestagswahl 2013: 

```{r results="asis"}
forsa_13[, 1:2] %>% 
  select(Partei=party, Anteil=percent) %>% 
  mutate(
    Partei = prettify_parties(Partei),
    Anteil = str_pad(paste0(Anteil * 100, "%"), 3)) %>% 
  kable(
    caption = "Forsa Umfrage vom 20.September 2013", 
    format="html",
    align=c("l", "r")) %>% 
  kable_styling(bootstrap_options=c("striped", "hover", "responsive"), full_width=FALSE)
```

Betrachtet man einfach die Anteile, kommt die FDP in den Bundestag und 
Schwarz-Gelb hätte nicht genügend Stimmen für eine Mehrheit. 

> Warum ist diese Betrachtung ungenügend?

1. Die Stimmumverteilung wird nicht berücksichtigt: 

    - Die Stimmen aller Parteien, die es nicht über die 5% Hürde schaffen, 
    werden umverteilt. 
    - Je mehr Stimmen umverteilt werden, desto geringer muss der 
    Anteil Stimmen in den Befragungen sein, um eine Mehrheit der Sitze erreichen zu 
    können. 
    - Parteien mit einem hohen Stimmanteil profitieren dabei stärker als kleinere Parteien. 

2. Die Stichprobenunsicherheit wird nicht berücksichtigt: 
    - Selbst wenn eine Umfrage representativ ist, bedeutet es nicht, dass es bei der 
    Wahl nicht zu Abweichungen vom Umfragewert kommen kann. 
    - Dies kann für potentielle Koalitionen eine Große Rolle spielen, insbesondere 
    wenn eine oder mehrere Parteien nahe an der 5% Hürde liegen.
  
3. Ausreißer und Institutsbias: 
    - Einzelne Umfragen können von der tatsächlichen Stimmungslage abweichen
    - Umfragen verschiedener Institute weisen teilweise starke Unterschiede auf
    - Oft wird der Anteil einzelner Parteien je nach Umfrageinstitut systematisch
    höher/niedriger geschätzt als bei einem anderen


## Was bedeutet dies konkret? 

### 1. Umverteilung 
Bei der Bundestagswahl 2013 war der Anteil umverteilter Stimmen ungewöhnlich hoch. 
Nach obiger Umfrage würden die Stimmen der Piraten, AfD und Sonstigen umverteilt, 
also bereits 10%. Zusätzlich war die FDP knapp an der Grenze, d.h. 
insgesamt hätten bis zu 15% der Stimmen umverteilt werden können. Die 
Sitzeverteilung für dieses konkrete Beispiel sähe also folgendermaßen aus: 

```{r, results="asis"}
frd_13 <- redistribute(forsa_13) %>% 
    transmute(
        Partei = prettify_parties(party),
        Anteil = paste0(round(percent, 4)*100, "%"),
        Sitze = sls(votes, party))
kable(frd_13, format="html", align = c("l", "r", "r"))  %>% 
  kable_styling(bootstrap_options=c("striped", "hover"), full_width=FALSE)
```

In diesem Szenario hätte Schwarz-Gelb also nur knapp weniger als 50% anstatt 
der knapp 45% die sich aus der Umfrage ergaben und Schwarz-Grün eine solide 
Mehrheit von knapp 55.6%, was nach Umfrage nur 50% wären. 

### 2. Stichprobenunsicherheit

Selbst wenn man davon ausgeht, dass die einzelnen Umfrageinstitute keinen 
systematischen Fehler machen, ist jede Befragung basierend auf einer Stichprobe 
mit Unsicherheit behaftet. Das heißt, dass die wahren Anteile einzelner Parteien 
von den erfragten Anteilen abweichen können.  Je kleiner die Stichprobe, desto 
größer die Unsicherheit.

Für die FDP würde die Forsa Umfrage deshalb bedeuten, dass sie es nur in 50% 
Prozent der Fälle in den Bundestag schafft. D.h. selbst wenn es für Schwarz-Gelb, 
laut Umfrage und nach Umverteilung, knapp für eine Mehrheit reichen würde, 
**realisiert** sich diese Mehrheit nur in etwa 50% Prozent der Fälle. 
In den anderen 50% der Fälle profitiert die Union zwar davon, dass die Anteile 
der FDP umverteilt werden, aber nicht in vollem Umfang, sodass z.B. eine 
alleinige Mehrheit sehr unwahrscheinlich war. 


### 3. Ausreißer und Institutsbias 
Bei jeder Umfrage kann es passieren, dass die 
zugrundeliegende Stichprobe das aktuelle Stimmungsbild nicht korrekt abbildet. 
Es stellt sich außerdem die Frage welche der Umfragen man für seine Aussagen heranzieht. 
Selbiges gilt für die Frage, den Umfragen welcher Institute man vertrauen soll. 
In beiden Fällen besteht die Gefahr der Rosinnenpickerei und, damit verbunden, 
falscher Schlüsse. 

## Wie geht KOALA mit diesen Problemen um? 

Unser Ansatz beginnt damit, dass wir die Stichprobenunsicherheit sowie die 
Unterschiede zwischen den Umfragen verschiedener Institute anerkennen. 
Neben den Umfragen der einzelnen Institute betrachten wir deshalb auch eine 
sog. *gepoolte* Stichprobe, die eine Art Durchschnitt über die Umfragen aller
Institute innerhalb eines Fensters von 14 Tagen darstellt. Dadurch wird der 
Einfluss potentieller Ausreißer gemildert und die Stichprobenunsicherheit 
reduziert.

Basierend auf dieser *gepoolten* Umfrage, generieren wir dann viele 
verschiedene Wahlausgänge, die manchmal mehr, manchmal weniger von den 
Umfragewerten abweichen.
In jedem dieser hypothetischen Wahlausgänge führen wir die Umverteilung der 
Anteile durch und berechnen für jede Partei die Anzahl Sitze nach der 
Umverteilung.
Gegeben die Sitze kann dann für eine Koalition von Interesse berechnet werden, 
ob genügend Sitze für eine Mehrheit Zustande gekommen sind. 

Wiederholt man das ganze mehrere Tausend mal lässt sich die Wahrscheinlichkeit 
berechnen, dass für die Koalition von Interesse eine rechnerische Mehrheit 
zustande kommen würde. 

Im vorherigen Beispiel ergeben sich z.B. folgende Wahrscheinlichkeiten: 

```{r}
probs_13 %>% 
  transmute(
    Koalition = prettify_coalitions(coalition),
    Wahrscheinlichkeit = paste(probability, "%")) %>% 
  kable(
    format="html",
    caption="Auf der Forsa Umfrage basierende Koalitionswahrscheinlichkeiten laut unserer KOALA",
    align = c("l", "r")) %>% 
    kable_styling(bootstrap_options=c("striped", "hover"), full_width=F)
```

Obwohl also die Union und FDP laut Umfrage nur 45% der Stimmanteile erhalten, 
betrug die Wahrscheinlichkeit dafür, dass Schwarz-Gelb eine rechnerische 
Sitzemehrheit erhält etwa 27%. 

Zum Vergleich, die Wahrscheinlichkeit, 
dass Donald Trump die Präsidentschaft gewinnt, lag laut letzter Vorhersage von 
[FiveThirtyEight](https://projects.fivethirtyeight.com/2016-election-forecast/)
bei 28.6%. 

Bei der Bundestagswahl 2013 ist hingegen das Ereignis mit der höheren 
Wahrscheinlichkeit (keine Sitzemehrheit für Schwarz-Gelb) eingetreten, 
insbesondere auch deshalb, weil die FDP es trotzt 5% in den Umfragen nicht in 
den Bundestag geschafft hat. 